【裁判字號】    97,訴,551
【裁判日期】    971128
【裁判案由】    返還消費寄託物等
【裁判全文】
臺灣士林地方法院民事判決               97年度訴字第551號
原      告  丙○○
訴訟代理人  羅廷祥律師
被      告  國泰世華商業銀行股份有限公司 大同分公司
法定代理人  戊○○
訴訟代理人  甲○○
            丁○○
上列當事人間返還消費寄託物等事件，本院於民國97年11月12日
言詞辯論終結，判決如下：
    主  文
被告應給付原告新臺幣伍拾萬貳仟柒佰壹拾伍元，及自民國九
十七年四月二十四日起至清償日止，按週年利率百分之五計算之
利息。
原告其餘之訴駁回。
訴訟費用新臺幣壹萬肆仟陸佰玖拾柒元由被告負擔五分之二即新
臺幣伍仟捌佰柒拾玖元，餘由原告負擔。
本判決第一項於原告以新臺幣壹拾柒萬捌仟元為被告供擔保後，
得假執行。但被告如以新臺幣伍拾萬貳仟柒佰壹拾伍元為原告
預供擔保或將上開金額提存後，得免為假執行。
原告其餘假執行之聲請均駁回。
    事實及理由
一、原告起訴主張：
  (一)原告於民國83年間以車牌號碼EH-6783 號自用小客車（以下
    簡稱系爭車輛）向被告辦理抵押貸款，貸得新臺幣（以下同
    ）53萬元，原告按期繳納2 個月本息後，因無力繼續繳納，
    遭被告取得汽車之占有，自行變賣抵押物抵償，仍未將拍賣
    程序所進行之鑑價、公告拍賣、拍定價金、如何抵償債權本
    息等細節通知原告，由於原告認為本件交付拍賣之汽車為全
    新車輛，拍賣所得價金應足敷清償被告之債權及利息、程序
    費用，故未究問汽車拍賣之過程。
  (二)事隔十餘年，原告於96年6 月間為進行股票買賣，與訴外人
    兆豐證券股份有限公司（以下簡稱兆豐證券）大同分公司成
    立丙種融資契約，約定原告以買進之股票作為擔保，由該證
    券公司依原告每筆買進之股票價額融借一定比例之金額，連
    同原告自付之餘額一併委由證券公司辦理股票及股款之交割
    事宜，俟該股票賣出時，即由證券公司就出售所得價金扣還
    利息、稅金、費用等，將餘額交還原告。為此，原告於96年
    6 月28日被告銀行開設證券戶專用之活儲帳戶，以辦理上述
    證券交易帳款之收付及匯轉事宜。96年6 月29日，原告向訴
    外人兆豐證券融資買進裕隆股票5 萬股、仲琦股票5 萬股、
    聯光通信股票5 萬股，金額分別為88萬7,500 元、46萬8,00
    0 元、201 萬7,500 元、合計337 萬元，原告應繳納自付額
    35萬6,764 元、46萬8,666 元、81萬374 元，合計163 萬5,
    804 元，原告乃於96年6 月29日匯進170 萬元準備支付上述
    自付部分之價金。詎數日後證券公司來電告知上述款項未收
    到，經原告以被告所發之聯行通提金融卡在合作金庫之自動
    櫃員機試提，均以帳戶內存款遭開戶銀行凍結為由，拒絕原
    告提領任金額，經向被告查詢，始知原告於83年負欠之汽車
    借款，累計高達134 萬9,600 元，嗣又更正為118 萬3, 455
    元，經與上揭活儲存款170 萬元抵銷後，剩餘存款金額不足
    支付股票買賣價金。因原告已無資力再行付款，倘被告貿然
    抵銷，原告將無法履行交付股票價金之義務，導致觸犯證券
    交易法刑責，被告承辦人員遂與訴外人兆豐證券營業員連繫
    ，該營業員遊說原告可代找金主借貸130 萬元匯入該帳戶，
    由訴外人兆豐證券逕予出售上述股票再作結算，原告不得已
    而屈從營業員之建議向該金主借款，而被迫斷頭出售股票。
    其後訴外人吳建宏於96年7 月3 日匯入130 萬元，轉出1,63
    5,804 元至證券公司履行交割股款自付額之義務，同日由原
    告轉帳取款118 萬3,455 元以供抵銷，又原告前揭賣入之股
    票經賣出後，得款327 萬4,000 元，經扣除丙種墊款、利息
    、稅金後，給付淨額151 萬6,885 元，於96年7 月5 日轉入
    後，再轉出132 萬元清償該金主之本息。上開每筆款項之進
    出，均係由被告非法利用圈存及解除圈存反覆進行之方式為
    之，嚴重構成違法。
  (三)原告在被告銀行開設之證券戶專用活期存款帳戶，目的係為
    委託被告代為支付證券買賣價金予訴外人兆豐證券之用，是
    該帳戶之金額，被告有代為支付予訴外人兆豐證券之義務，
    依民法第341 條規定，被告不得以此項應向證券公司支付之
    債務與原告對於被告自己之債務互為抵銷。
  (四)又依金融管理委員會證券期貨局訂頒之「實施證券暨期貨市
    場各服務事業建立內部控制處理準則」規定，被告得將疑似
    非法洗錢或詐騙人頭帳戶列為警示帳戶，並在電腦上將該帳
    戶設定圈存，以凍結該帳戶內任何金額之進出，進而通報警
    察機關偵辦處理，可知圈存機制在於防止第三人犯罪，以保
    護帳戶名義人之存款權益。原告竟為達抵銷取款之目的，恣
    意將存款人帳戶列為警示帳戶，濫行圈存。原告違背誠信原
    則以不正當手段達其抵銷取償之目的，應不生抵銷之效力，
    原告爰以起訴狀向被告表示終止存款之消費寄託契約之意思
    表示。
  (五)系爭車輛為原告於82年5 、6 月間以72萬多元購得，向被告
    貸得7 成款53萬元，事隔不過1 年2 個月，系爭車輛未曾發
    生事故或有重大維修情事，外觀新穎，車況極佳，被告未依
    動產擔保交易法修正前第18條、第19條、第21條規定，逕行
    出賣或拍賣原告之汽車，未給原告回贖汽車之機會，且以23
    萬5,000 元之低價賤賣該車，損及原告之利益，造成原告汽
    車之出賣價額無法全額抵償債務，進而衍生利息與違約金，
    此項損害之發生與擴大，被告與有過失，應負回復損害之責
    任，依民法第217 條規定，足以免除原告借款本金餘額之清
    償責任及應負擔之利息及違約金之遲延責任，從而被告對原
    告已無債權可供抵銷。
  (六)退步言之，被告於96年7 月3 日實施抵銷而取走原告之存款
    118 萬3,455 元，惟依民法第126 條，被告抵銷之日期回溯
    5 年即91年7 月3 日以前之利息、違約金，其請求權時效已
    經完成，原告茲提出時效消滅之抗辯。再查，原告於91年7
    月3日 以前原告尚未在被告銀行設立活期儲蓄帳戶，對於被
    告並無存款債權存在，顯無雙方債權適於抵銷之狀態可言，
    依民法第337 條規定，本件利息、違約金債權超過5 年時效
    部分，被告不得抵銷。查被告主張之利息、違約金年利率合
    計為24% ，倘借款本金餘額32萬5,370 元為正確金額，被告
    得抵銷之金額僅止本金及5 年內之利息、違約金共計71萬5,
    814 元，逾此範圍之抵銷為不合法，倘重新認定本金餘額為
    其他數額，被告應返還之金額更有增加。
  (七)被告稱本件汽車貸款適用之利為基本放款利率8.65% 加碼11
    .35% ， 合計20% ，逾期6 個月以內之違約金按上開利率10
    % ，即利息與違約金合計22% ，逾期6 個月以上按上開利率
    20% ，即利息與違約金合計24% 。然依兩造訂立之授信約定
    書第4 條約定，本件債務依各個授信契據所載利率計付利息
    ，若利率未載明者，按當月公告之基本放款利率計息，第5
    條約定，關於透支或得循環運用性質短期放款之動支，按各
    筆動支日一般貸款利率水準，決定計收之利率，或不低於各
    筆動支日銀行「同業拆款中心」公告「銀行同業拆款市場成
    交加權平均利率」，換算成基本放款利率及加碼之和。本件
    為一般汽車抵押貸款，無授信約定書第5 條之適用，縱需加
    碼，其加碼之利率亦僅為1%左右，上開本票記載之加碼年率
    竟高達11.35%，已嚴重違約。且本票之發票日期係被告聲請
    本票裁定時臨時加填者，而發票日係本票絕對必須記載事項
    ，發票日既欠缺記載，顯為無效之票據，原告否認其上所載
    之加碼利率有拘束原告之效力，並否認被告對原告有本票債
    權之存在。退步言之，原告於借款時所簽之本票性質為擔保
    票據，基於從權利不得大於主債權之法則，原告主張本件利
    率應依主債務所依據之授信約定書第4 條定其應適用之利率
    ，即基本放款利率8.65% 。
  (八)爰請求被告返還其非法抵銷而取走之118 萬3,455 元消費寄
    託款項，並依民法第184 條第1 項規定，請求被告賠償出售
    股票虧損11萬8,919 元、金主利息2 萬元，合計132 萬2,37
    4 元等語，並聲明：1.被告應給付原告132 萬2,374 元，及
    自起訴狀繕本送達翌日起至清償日止，按週年利率5%計算之
    利息。2.原告願供擔保，請准宣告假執行。
二、被告則以：
  (一)原告於82年6 月4 日邀訴外人陳徐碧蓮為連帶保證人，並提
    供系爭車輛為擔保，向被告借款53萬元，惟原告自82年8 月
    4 日起即未依約清償，被告除為到期之主張外，並依動產擔
    保交易法規，行使抵押權並依法占有，經臺灣臺北地方法院
    以83年執字第6717號核准由被告接管，後於83年8 月16日將
    系爭車輛逕行拍賣，由訴外人蘇文燦於22萬5,000 元拍定。
    上開拍定金額沖償後，原告尚欠36萬656 元及自清償日之利
    息、違約金未為清償，再經被告執行原告及訴外人陳徐碧蓮
    之財產，仍積欠本金32萬5,370 元及自83年4 月30日起至清
    償日止，按週年利率20% 計算之利息，暨自83年8 月4 日起
    至清償日止，逾期在6 個月以按上開利率10% ，逾期超過6
    個月者按上開利率20% 計算之違約金，截至96年7 月3 日止
    本金32萬5,370 元、利息85萬8,085 元、違約金16萬6,145
    元，合計134 萬9,600 元，被告將違約金16萬6,145 元減免
    ，原告應給付118 萬3,455 元，被告依民法第334 條、第33
    5 條抵銷，要屬適法。
  (二)原告於被告處開設證券戶專用之活儲帳戶，其性質即為乙種
    活期存款契約，非如原告所指為民法第341 條規定向第三人
    為給付之債不得抵銷。
  (三)原告逾期後，被告於82年8 月、11月分別通知原告前來繳款
    ，嗣於83年3 月、5 月、7 月、8 月均有通知原告系爭車輛
    即將行拍賣等情事，原告空言主張未受通知云云，與事實不
    符。
  (四)兩造之開戶約定書第12條已載明原告得行使抵銷權，被告於
    96 年7月曾至被告處確認其貸款文件為早年借款，因歷經十
    餘年已經遺忘，請求減免利息及違約金，惟協議未果，被告
    酌情同意將違約金減免，僅收取20% 之法定最高利息，原告
    當場表示抵銷後請被告開立清償證明，原告復於96年7 月4
    日至被告松山分行領取清償證明，依民法第129 條第1 項第
    2 款規定，原告已為承認，被告依法行使抵銷權，並無故意
    或過失等語置辯。
  (五)並聲明：(1)原告之訴駁回。(2)如受不利判決，願供擔保請准
    宣告免為假執行。
三、本件經本院依民事訴訟法第271 條之1 準用同法第270 條之
    1 第1 項第3 款規定，整理並協議簡化爭點及不爭執點如下
    （本院97年8 月13日言詞辯論筆錄，第119 頁至第121 頁）
    ：
  (一)兩造不爭執之事實：
    1.兩造於82年6 月4 日簽具動產抵押契約、授信約定書，約
      定為擔保原告對被告所負現在及將來之借款、票款、墊款
      、保證、損害賠償等一切債務，在最高金額64萬元之限額
      內，由原告提供車牌號碼EH-6783 號自用小客車為被告設
      定抵押權（第18頁至第22頁） 。
    2.原告於82年6 月4 日簽具本票（以下簡稱系爭本票）及授
      權書，票載面額53萬元，逾期在6 個月以內者按上開利率
      10 %、超過6 個月者按上開利率20% 加計違約金，到期日
      授權被告於行使票據上權利得逕行填列。嗣被告填載上開
      本票到期日為83年5 月21日（第90頁、第94頁）。
    3.被告於83年5 月27日尋獲系爭車輛，於83年7 月8 日經臺
      灣臺北地方法院83年執字第6717號執行事件將系爭車輛點
      交債權人接管（第53頁）。
    4.被告於83年8 月16日以22萬5,000 元之價格將系爭車輛拍
      賣（第83頁）。
    5.被告取得本院83年度促字第5144號支付命令暨確定判決書
      ，於85年6 月6 日換發債權憑證，執行名義金額「50萬8,
      091 元，及自82年8 月4 日起至清償日止，按週年利率20
      % 計算之利息，暨自82年8 月4 日起至清償日止，逾期在
      6 個月以內者按上開利率10% 、逾期在6 個月以上者按上
      開利率20% 計算之違約金，並賠償程序費用」，聲請執行
      金額「36萬656 元，及自82年8 月4 日起至清償日止，按
      週年利率20% 計算之利息，暨自82年8 月4 日起至清償日
      止，逾期在6 個月以內者按上開利率10% 、逾期在6 個月
      以上者按上開利率20% 計算之違約金，程序費用及本件執
      行費用由債務人負擔」（第91頁） 。
    6.原告於被告銀行開立帳戶000-00-000000-0 帳號帳戶（以
      下簡稱系爭帳戶），被告於96年7 月3 日行使抵銷權自上
      開帳戶轉出118 萬3,455 元（第26頁至第27頁）。
  (二)兩造爭執要旨：
    1.被告對於原告超過5 年以上之遲延利息、違約金請求權是
      否罹於時效而消滅？原告是否有承諾債務之行為？
    2.被告設於原告銀行之系爭帳戶性質為活期儲蓄存款帳戶或
      證券專戶？被告之抵銷行為是否違反民法第341 條、第14
      8 條規定而不生抵銷效力？
    3.被告於抵銷前是否將原告帳戶內金額違法圈存？原告得否
      終止消費寄託契約而請求返還118 萬3,455 元之消費寄託
      款項？
    4.被告是否有賤賣系爭車輛之行為，而衍生利息與違約金，
      被告對於損害之發生與擴大是否與有過失？
    5.兩造借款之利息約定是否僅週年利率8.65% ？倘被告得行
      使抵銷權，其利息及違約金之金額是否限於抵銷時回溯5
      年內按週年利率8.65% 計算之利息，暨按上開利率20% 計
      算之違約金？
    6.倘被告之行為屬侵權行為，原告受有之損害若干？得否請
      求被告賠償股票交易損失11萬8,919 元、利息損失2 萬元
      ？
四、茲就上述爭點，析述本院得心證之理由如下：
  (一)被告不得就逾5年以上利息請求權行使抵銷權：
    原告主張被告5 年以上之利息請求權不得主張抵銷等語，被
    告則辯稱原告已領取清償證明而為承認，原告為抵銷並無不
    合云云。按「利息、紅利、租金、贍養費、退職金及其他1
    年或不及1 年之定期給付債權，其各期給付請求權，因5 年
    間不行使而消滅。」民法第126 條定有明文。復按，「消滅
    時效，因左列事由而中斷：一、請求。二、承認。三、起訴
    。左列事項，與起訴有同一效力：一、依督促程序，聲請發
    支付命令。二、聲請調解或提付仲裁。三、申報和解債權或
    破產債權。四、告知訴訟。五、開始執行行為或聲請強制執
    行。」「時效因請求而中斷者，若於請求後6 個月內不起訴
    ，視為不中斷。」「時效中斷者，自中斷之事由終止時，重
    行起算。時效中斷者，自中斷之事由終止時，重行起算。因
    起訴而中斷之時效，自受確定判決，或因其他方法訴訟終結
    時，重行起算。經確定判決或其他與確定判決有同一效力之
    執行名義所確定之請求權，其原有消滅時效期間不滿五年者
    ，因中斷而重行起算之時效期間為5 年。」民法第129 條、
    第130 條、第137 條分別定有明文。又民法第130 條之所謂
    起訴，對於已取得執行名義之債務，係指依同法第129 條第
    2 項第5 款規定與起訴有同一效力之開始強制執行或聲請強
    制執行而言。換言之，即對於已取得執行名義之債務，若於
    請求後6 個月內不開始強制執行，或不聲請強制執行，其時
    效視為不中斷（最高法院67年臺上字第434 號判例要旨參照
    ）。又執行法院依強制執行法第27條規定，發給俟發現財產
    再予執行之憑證，交債權人收執時，執行行為即為終結，因
    開始執行行為而中斷之時效，應由此重行起算（最高法院89
    年度臺上字第2544號判決要旨參照）。經查：
    1.原告於82年6 月4 日，以系爭車輛為擔保，向被告借款53
      萬元，並有利息及違約金之約定，並簽具本票，本票上到
      期日授權被告於行使票據上權利得逕行填列，嗣因被告僅
      攤還本息2 期後即未依約清償，被告先後於82年8 月2 日
      、同年11月17日兩度對原告發函催告，原告於82年8 月3
      日、同年11月18日收受送達，並未繳納，被告於83年3 月
      11日、同年5 月28日、同年7 月22日、同年8 月5 日發函
      通知原告系爭車輛將行拍賣，並於83年8 月16日於公開拍
      賣程序以22萬5,000 元之價格將系爭車輛拍定予訴外人蘇
      文燦，另被告填載上開本票到期日為83年5 月21日，並取
      得本院83年度促字第5144號支付命令暨確定判決書，先於
      於84年4 月24日以本院83年度執字第1491號強制執行事件
      受償執行費2,307 元，再於85年6 月6 日換發本院仁執字
      第16200 號債權憑證等情，有動產抵押契約（第19頁至第
      20 頁） 、授信約定書（第21頁至第22頁）、本票（第90
      頁）、授權書（第94頁）、債權憑證（第91頁）、催告函
      暨掛號郵件收件回執（第74頁至第77頁）、拍賣通知書暨
      掛號郵件收件回執（第78頁至第82頁）、拍賣車輛紀錄（
      第83頁）、投標單（第84頁至第89頁）等影本在卷可稽。
      是以，原告之借款及利息、違約金請求權，依民法第129
      條規定，於83年間依督促程序聲請發支付命令、聲請強制
      執行時中斷，於85年6 月6 日取得債權憑證時，因開始執
      行行為而中斷之時效，由此重行起算，而原告取得上開債
      權憑證後，未能提出任何請求、承認、聲請強制執行等時
      效中斷之證明，遲至96年7 月3 日始對原告行使抵銷權，
      則依民法第126 條規定，其超過5 年之利息請求權即罹於
      時效。
    2.被告雖辯稱原告於96年7 月4 日領取清償證明，對債務已
      為承認云云，而原告則否認曾領取清償證明云云。按清償
      證明債務人於時效完成後所為之承認，固無中斷時效之可
      言，然既明知時效完成之事實而仍為承認行為，自屬拋棄
      時效利益之默示意思表示，且時效完成之利益，一經拋棄
      ，即恢復時效完成前狀態，債務人顯不得再以時效業經完
      成拒絕給付（最高法院50年臺上字第2868號判例要旨參照
      ）。又債務人於時效完成後對於債務所為之承認，必須債
      務人為承認時已知時效完成，而仍為承認債務之表示，始
      可認為其有拋棄時效利益之默示意思表示，若債務人不知
      時效完成，對於其得享受時效利益之事實尚無所悉，其所
      為之承認，自無從推認有默示同意拋棄時效利益之意（最
      高法院95年度臺上字第887 號判決要旨參照）。經查，證
      人即被告松山分行資深專員己○○於本院97年11月12日言
      詞辯論時到庭證稱：「我見過他二次，第一次是有一個男
      性跟他一起來……當時是質疑我們抵銷的程序……第二次
      是原告自己一個人來我們櫃台，由我們接待親辦，當時證
      人庚○○小姐發清償證明給原告……第一次的時候因為我
      們債管單位抵銷原告的帳，所以債管部門要我們松山分行
      發清償證明……是債管部跟我們說原告會來拿，我們只有
      處理帳務問題」等語（第207 頁），又證人即曾任被告銀
      行放款經辦之庚○○證稱：「第一次原與一個老先生來我
      們分行，是我接洽的，我請主管出來，當時我沒有參與談
      話，我只知道是原告的錢被我們抵銷，詳細時間不記得，
      第二次是一個人來拿清償證明，兩次的時間沒有差很久，
      當時的清償證明是我開的，在原告第一次來之後，債管部
      有一個業務聯繫單通知我們原告要來領清償證明」等語（
      第209 頁），證人即任職於被告銀行催收部門之乙○○證
      稱：「是原告與另一位友人到我們仁愛路的辦公室，因為
      他們的戶頭有一筆款項進來，被公司結欠，所以到我們公
      司談，那時候是扣住，還沒有抵銷，當時我有明確的表示
      要行使抵銷，當時有提出債權文件，並有告訴對方金額是
      多少」、「原告是7 月3 日來我們分行，當天就已經抵銷
      本金與利息」、「原告7 月4 日時有與我電話聯絡，詢問
      清償證明事宜，但我們不處理帳務問題，所以轉洽分行處
      理」等語（第210 頁至第211 頁），互核三人證詞大致相
      符。揆諸前揭說明，原告於96年7 月4 日領取清償證明時
      ，超過5 年之利息請求權時效早已完成，不生時效中斷之
      效力，且原告領取清償證明縱有債務承認之意思，若其斯
      時不知時效完成，對於其得享受時效利益之事實尚無所悉
      ，其所為之承認，不能推認有默示同意拋棄時效利益之意
      思，而依前揭三名證人所述，難認原告係在知悉時效完成
      之情形下為債務承認，此外，原告復未舉證證明被告為承
      認時已知時效完成，自難僅因原告領取清償證明，即認其
      拋棄時效已完成之利益。
    3.第按，「二人互負債務，而其給付種類相同，並均屆清償
      期者，各得以其債務，與他方之債務，互為抵銷。」「債
      之請求權雖經時效而消滅，如在時效未完成前，其債權已
      適於抵銷者，亦得為抵銷。」民法第334 條第1 項、第33
      7 條分別定有明文，是抵銷時，雙方債權須在適於抵銷之
      狀態，由主張抵銷者以單獨之意思表示為之，為抵銷標的
      之債務，須於為抵銷之意思表示時存在。經查，依證人乙
      ○○之前揭證詞，被告係於96年7 月3 日向原告為抵銷之
      意思表示，通知原告以原告在被告銀行之存款與原告積欠
      被告之債務抵銷，而誠如前述，被告對原告超過5 年之利
      息請求權，業已罹於時效而消滅，依民法第337 條規定，
      債之請求權雖經時效而消滅，如在時效未完成前，其債務
      已適於抵銷者，亦得為抵銷，是被告主張抵銷之債務，須
      於5 年前已存在，方方可適於抵銷。惟被告活儲帳戶係於
      96年6 月28日始開戶，存款亦於斯時起始陸續存入，此有
      存摺影本在卷可稽（第26頁至第27頁），復為兩造所不爭
      執，足見超過5 年之利息請求權時效未完成前，原告尚未
      在被告銀行開戶，無可供抵銷之債務存在，則被告將超過
      5 年之利息請求權，與時效完成後始存入之原告存款互相
      抵銷，即有未合，該部分抵銷不生效力，此部分存款應返
      還原告。至於違約金部分，被告陳稱已免除該部分之債務
      ，而未予行使抵銷權，則此部分被告當初既未納入計算抵
      銷，原告自無請求被告返還之理。
    4.再查，原告於96年6 月28日在被告銀行開立活儲帳戶，開
      戶綜合約定書第12條第2 項固載明：「貴行終止各項存款
      帳戶及其他服務事項時，須於30日前以書面通知存戶；但
      存戶如有以下情事之一者，貴行得隨時以書面通知存戶終
      止各項存款帳戶及其他服務項目，而無須先通知存戶或經
      存戶同意，且貴行有權不經由一般取款程序，逕就存戶之
      各該存款帳戶為必要之處分，並以其存款餘額抵償存戶對
      貴行之各項債務（包括本金、利息、遲延利息、違約金、
      費用及損害賠償等）……(4)存戶與貴行往來期間，若有任
      一債務（不限於該項存款項下之債務）到期未清償，或因
      其他原因而經貴行提起訴訟或與訴訟有相同效力之行為，
      或因第三人聲請假扣押、假處分、強制執行、破產宣告、
      裁定重整、停止營業或其他法律處分時，存戶對貴行之所
      有債務，視為全部到期，存戶即喪失一切債務之期限利益
      ，貴行得依法就帳戶內應返還存戶之款項主張抵銷，如有
      其他擔保，亦得併為行使。貴行並得主張存戶與貴行間之
      有關存款往來之約定即行終止，無須事前通知存戶」等語
      （第193 頁），惟依其文義，被告抵銷權之行使仍應符合
      法律規定，非謂原告因此即拋棄時效完成之利益。則就原
      告請求權未罹於時效消滅之本金32萬5,370 元及5 年內利
      息部分，被告依法律及上開約定主張抵銷，並無不合，就
      超過5 年利息部分之抵銷不生效力。
  (二)被告抵銷未違反民法第341條規定：
    又原告主張其在被告銀行開設之證券戶專用活期存款帳戶，
    目的係為委託被告代為支付證券買賣價金予訴外人兆豐證券
    之用，依民法第341 條規定，被告不得以此項應向證券公司
    支付之債務與原告對於被告自己之債務互為抵銷云云，惟為
    被告所否認，辯稱該帳戶性質即為乙種活期存款契約，非如
    原告所指為民法第341 條規定向第三人為給付之債不得抵銷
    等語。按「約定應向第三人為給付之債務人，不得以其債務
    ，與他方當事人對於自己之債務為抵銷。」民法第341 條固
    有明文規定。惟查：
    1.依原告簽立之開戶申請書（第202 頁）、綜合約定書（19
      3 頁至第198 頁），原告開立之帳戶乃一般活期儲蓄存款
      帳戶，並未載明該帳戶僅供清償訴外人兆豐證券買賣價金
      之用，僅係同時具有委託被告代為辦理上述證券交易帳款
      之收付事宜，該部分委託之性質類似自動代繳信用卡帳款
      、公用事業帳單等，非謂帳戶內之金額全數係被告依約應
      向第三人給付者而不得為抵銷，原告此部分主張容有誤會
      。
    2.又原告辯稱開戶之綜合約定書為定型化契約，未經原告攜
      回審閱2 日，其不利於原告之內容無拘束原告之效力云云
      。惟查，開戶綜合約定書第12條第2 項所定被告銀行得依
      法就帳戶內應返還存戶之款項主張抵銷等內容，與民法第
      334 條以下抵銷章節相關規定並無二致，未加重原告之責
      任，或使原告拋棄權利或限制其行使權利，或有其他對原
      告重大不利益之情事，則原告空言主張該綜合約定書之約
      定對原告不生效力云云，委不足採。
  (三)被告未為違法圈存：
    另原告主張被告為達抵銷取款之目的，違法將原告帳戶列為
    警示帳戶而反覆圈存又解除圈存，違反誠信原則，原告得主
    張終止消費寄託契約而請求返還被抵銷之消費寄託款項云云
    ，惟為被告所否認，辯稱其未將原告帳戶列為警示帳戶，抵
    銷前先行圈存為銀行一般實務等語。經查：
    1.原告主張其帳戶遭被告列為警示帳戶，無非係以其於96年
      7 月4 日合作金庫跨行提款失敗，回應代碼為「4501」即
      「問題帳戶」，嗣被告於96年7 月3 日讓訴外人吳建宏匯
      入130 萬元，同日轉出163 萬5,804 元用以交割證券，96
      年7 月5 日復轉入證券賣出款3 筆，並轉出132 萬元清償
      訴外人吳建宏之本息等情，並提出自動櫃員機交易明細單
      （第28頁至第29頁）、存摺（第27頁）等影本為證。惟經
      本院函詢合作金庫，被告是否曾啟動疑似警示帳戶之聯防
      機制，向該行通報原告帳戶圈存及解除圈存，經該行於97
      年9 月2 日以合金敦化字第0970003612號函覆稱：「未有
      國泰世華銀行股份有限公司向本分行通報疑似警示帳戶」
      等語（第147 頁），則原告空言主張被告違法將其列為違
      示帳戶云云，即非可採。
    2.復查，證人乙○○到庭證稱：「7 月3 日匯進來的總額是
      300 萬元，當時因為他沒有辦法全部提領，才向我們詢問
      結欠情形，7 月3 日的第二筆轉出是我們抵銷的部分，原
      告結欠的金額不到300 萬元，所以扣的範圍沒有這麼多，
      其他的差額可以動用」、「一開始是全部扣，查明結欠金
      額後，就調整為結欠金額，其他的部分是可以動用」、「
      轉進的部分不會限制，只是扣轉出的部分」、「我們叫圈
      存」、「（問：遇到疑似詐騙集團帳戶時是否也是以圈存
      的方式處理？）是的，但會註明疑似詐騙戶，把該帳戶列
      為警示帳戶」、「是表示於圈存範圍內的不能提領」等語
      （第211 頁至第213 頁），足見原告帳戶內金額係以積欠
      被告債務之部分先遭圈存，禁止該部分金額轉出，以便被
      告日後行使抵銷權，而非凍結整個帳戶之進出，故原告帳
      戶於96年7 月3 日、同年月5 日仍有金主借貸及證券交割
      金額之進出。且詐騙集團問題帳戶之處理固係以圈存並列
      為警示帳戶之方式為之，惟圈存在銀行實務上之運用範圍
      不只此一端，非謂行使圈存即係被列為詐騙集團警示帳戶
      之意思，原告此部分主張，恐係對圈存之定義有所誤會。
    3.又原告主張被告以圈存方式行使抵銷權為違法云云，惟經
      本院函詢行政院金融監督管理委員會銀行局，銀行對於債
      務人之帳戶行使抵銷權前，得否以圈存之方式行之，經該
      局以「事涉銀行實務作業」為由，移請中華民國銀行商業
      同業公會全國聯合會處理，中華民國銀行商業同業公會全
      國聯合會則函覆稱「事涉各銀行作業，請逕洽涉訟銀行查
      明」等語，此有行政院金融監督管理委員會銀行局97年7
      月8 日銀局（一）字第09700265470 號函（第109 頁）、
      中華民國銀行商業同業公會全國聯合會97年7 月30日全一
      字第2224號函（第111 頁）在卷足考，可見主管機關及銀
      行公會對於以圈存方式行使抵銷權，皆無限制，而開放各
      銀行自行制定規範。且誠如前述，圈存之適用範圍不僅止
      於詐騙集團問題帳戶，圈存之效力亦非全部凍結帳戶金額
      之進出，銀行基於抵銷權之行使，而將帳戶應抵銷之金額
      予以圈存，難謂有何違法可言。
  (四)被告並無與有過失：
    原告主張系爭車輛為原告於82年5 、6 月間以72萬多元購得
    ，被告未通知原告，逕行以23萬5,000 元賤賣該車，造成債
    務無法全額抵償，進而衍生利息與違約金，原告對於損害之
    發生與擴大與有過失云云，惟為被告所否認。經查：
    1.原告未依約攤還債務後，被告先後於82年8 月2 日、同年
      11月17日兩度對原告發函催告，原告於82年8 月3 日、同
      年11月18日收受送達，仍未繳納，被告再於83年3 月11日
      、同年5 月28 日 、同年7 月22日、同年8 月5 日發函通
      知原告系爭車輛將行拍賣，並於83年8 月16日行公開拍賣
      程序，6 人競標，出價分別為11萬3,000 元、8 萬2,000
      元、15萬6,000 元、22 萬5,000元、14萬4,100 元、12萬
      8,160 元，由訴外人蘇文燦以最高標22萬5,000 元之價格
      得標等情，有催告函暨掛號郵件收件回執（第74頁至第77
      頁）、拍賣通知書暨掛號郵件收件回執（第78頁至第82頁
      ）、拍賣車輛紀錄（第83頁）、投標單（第84頁至第89頁
      ）等影本在卷可稽。原告主張其未受通知，拍賣程序不合
      法云云，與事證不符，要無足採。
    2.原告雖主張系爭車輛購入時為新車，價格72萬餘元云云，
      惟未舉證以實其說。且依行政院財政部公布之固定資產耐
      用年數表，一般客車耐用年數為5 年，又依固定資產折舊
      率表，採定率遞減法計算其折舊，每年折舊千分之369 ，
      並參酌「營利事業所得稅查核準則」第95條第6 項規定：
      「固定資產提列折舊採用平均法或定率遞減法者，以一年
      為計算單位；其使用期間未滿一年者，按實際使用之月數
      相當於全年之比例計算之；不滿一月者，以月計。」而系
      爭車輛出廠年份為81年3 月、領牌日期為82年6 月，如自
      領牌起算至83年8 月16日拍賣時止，扣除折舊額已僅餘42
      萬餘元之價值（計算式：第1 年折舊720,000 元x0.369=2
      65,680；第2 年2 月之折舊{720, 000-265,680}x0.369÷
      12x2= 27,941，元以下4 捨5 入；時價為720,000-265,68
      0-27, 941=426,379） ，如自出廠時起計算折舊，殘值僅
      24萬餘元（計算式：第1 年折舊720,000 元x0.369=265,6
      80；第2 年折舊{720, 000-265,680}x0.369=167,644；第
      3 年5 個月折舊：{720,000-265,680-167,644}x 0.369÷
      12x5 =44,076；時價為720,000-265,680-167,644-44,076
      =242,600），與拍定價額相去不遠。參以中古車輛之交易
      市價，本無一定之標準，端視各別車況、廠牌、車種、車
      型有無改款、市場供需情形等決定，原告空言主張被告賤
      賣系爭車輛，與有過失云云，未舉證以實其說，洵屬無據
      。
  (五)兩造約定之利息以週年利率20%計算：
    另原告主張兩造間借款利率應授信約定書第4 條約定，以基
    本放款利率8.65% 為準云云，惟為被告所否認，辯稱依本票
    記載約定利率為基本放款利率加碼11.35%即20% 計算等語。
    經查：
    1.原告於82年6 月4 日簽具系爭本票載明：「本票據利息自
      發票日起依世華聯合商業銀行公告之基本放款利率（年率
      8.65%） 加碼年率11.35%按月計付，如遇世華聯合商業銀
      行調整基本放款利率或加碼利率標準時得隨同調整，並按
      授信約定書第4 、5 條約定辦理」（第90頁），授信約定
      書第4 條約定：「立約人對貴行所負一切債務，均應依照
      各個授信契據所載利率計利利息，除另有約定外，按月支
      付。若利率未經載明者，依照債權發生當日貴行公告之基
      本放款利率計息」（第21頁），且原告不爭執系爭本票上
      簽名署押之真正。由上可知，授信約定書僅為一般性、補
      充性之規定，如授信契據即借據、本票等已載明約定利率
      為基本放款利率8.65% 加碼11.35%即按週年利率20% 計算
      ，自應以之為準，原告空言主張應依授信約定書所載之基
      本利率計算，不得加碼云云，要無足取。
    2.又原告主張系爭本票之發票日期為被告所填載，屬於無效
      票據云云。惟按，票據上應記載之事項，如未記載，其票
      據固屬無效，惟發票人非不得授權第三人補填，以完成票
      據行為（最高法院70年度臺上字第4447號判決要旨參照）
      。查原告簽具本票時，雖未記載到期日，惟另書立授權書
      載明：「立授權書人等於民國82年6 月4 日簽發金額新臺
      幣伍拾萬元之本票乙紙，其到期日茲授權貴行於行使票
      據上權利時得逕行填列」（第94頁），且授權書上之署押
      及印文，以肉眼審視觀察，顯與本票上之署押及印文同一
      ，則原告既已授權被告填載到期日，自不得再主張系爭本
      票為無效票據。
  (六)被告無侵權行為，原告不得請求被告賠償出售股票虧損11萬
    8,919 元、金主利息2 萬元：
    誠如前述，被告就本金及5 年內利息進行圈存及抵押，合於
    法律規定，僅就超過5 年利息部分行使抵銷權不生效力，應
    退還超額抵銷之金額，惟此僅係抵押法律問題之爭議，尚難
    認為符合侵權行為之要件。另被告並無違法將原告帳戶列為
    警示帳戶、賤賣系爭車輛等行為，業經認定如前，已難謂有
    何侵權行為可言。況被告帳戶內原有170 萬元，扣除被告得
    合法行使抵銷權之本金32萬5,370 元及5 年內以週年利率20
    % 計算之利息32萬5,370 元（計算式：325,370x20%x5=325,
    370） ，合計65萬740 元，餘額僅104 萬9,260 元，本已不
    足額清償應給付之證券交割款163 萬5,804 元，則原告事後
    出售證券之虧損及告貸利息，與原告之行為無相當因果關係
    。則原告請求被告賠償股票虧損11萬8,919 元、金主利息2
    萬元，即非可採。
五、按「給付無確定期限者，債務人於債權人得請求給付時，經
    其催告而未為給付，自受催告時起，負遲延責任。其經債權
    人起訴而送達訴狀，或依督促程序送達支付命令，或為其他
    相類之行為者，與催告有同一之效力。」「遲延之債務，以
    支付金錢為標的者，債權人得請求依法定利率計算之遲延利
    息。」民法第229 條第2 項、第233 第1 項前段分別定有明
    文。從而，原告訴請被告應給付原告53萬2,715 元（計算式
    ：被告自原告帳戶抵銷之金額1,183,455 - 被告依法得行使
    抵銷權之金額650,740 =532,715），及自起訴狀繕本送達翌
    日起97年4 月24日起至清償日止，按週年利率5%計算之利息
    ，為有理由，應予准許。逾上開金額為請求為無理由，應予
    駁回。
六、兩造陳明願供擔保，聲請宣告假執行或免為假執行，經核原
    告勝訴部分，合於法律規定，爰分別酌定相當之擔保金額宣
    告之。至原告其餘假執行之聲請，因訴之駁回而失所依據，
    不予准許。
七、末按，「法院為終局判決時，應依職權為訴訟費用之裁判。
    」民事訴訟法第87條第1 項定有明文。查本件原告之訴為有
    理由，訴訟費用1 萬4,697 元（裁判費1 萬4,167 元、證人
    旅費530 元）應由被告負擔5 分之2 即5,879 元（元以下4
    捨5 入），餘由原告負擔。
八、本件判決基礎俱已臻明確，兩造其餘攻防方法及訴訟資料經
    本院審酌後，核與判決不生影響，無逐一論駁之必要，併此
    敘明。
九、據上論結，本件原告之訴為一部有理由、一部無理由，依民
    事訴訟法第385 條第1 項前段、第79條、第87條第1 項、第
    390 條第2項、第392條第2項，判決如主文。
中    華    民    國    97    年    11    月    28    日
                  民事第二庭  法  官  陳玉曆
以上正本證明與原本無異。
如對本判決上訴，應於判決送達後20日內向本院提出上訴狀。
中    華    民    國    97    年    12    月    3     日
                              書記官  吳華瑋


司法院資訊處製作；財團法人民間司法改革基金會備份。
